【裁判字號】    99,訴,84
【裁判日期】    990806
【裁判案由】    返還定金
【裁判全文】
臺灣臺北地方法院民事判決                99年度訴字第84號
原      告  連立有限公司
法定代理人  甲○○
訴訟代理人  張靜怡律師
複代理人    朱容辰律師
            丙○○
被      告  中華民國台海文貿促進協會
法定代理人  辛○○
訴訟代理人  楊揚律師
上列當事人間請求返還定金事件，本院於民國99年7月16日言詞
辯論終結，判決如下：
    主  文
原告之訴及假執行之聲請均駁回。
訴訟費用由原告負擔。
    事實及理由
壹、程序方面：
    按訴狀送達後，原告不得將原訴變更或追加他訴，但被告同
    意者，不在此限；又被告於訴之變更或追加無異議，而為本
    案之言詞辯論者，視為同意變更或追加，民事訴訟法第255
    條第1項第1款及第2項定有明文。經查，本件原告於起訴時
    係依民法第254條、第259條第1、2款規定請求被告返還定金
    新臺幣（下同）400萬元，及自民國97年12月5日起至返還之
    日止，按年息5％計算之利息，嗣於本院審理中變更為依不
    當得利之法律關係請求被告返還（見本院卷(二)第26頁），被
    告對此並無異議而為本案之言詞辯論，依前開規定，視為同
    意，是原告所為訴之變更，尚無不合，自應予准許。
貳、實體方面：
一、原告起訴主張：原告於97年11月27日簽訂系爭合約，並依約
    於97年12月5日將定金400萬元匯至被告於永豐銀行天母分行
    所開設帳號00000000000000之帳戶內（下稱系爭帳戶），惟
    被告抗辯系爭合約係訴外人鄭雅文未經其授權，偽刻被告法
    定代理人辛○○之印章，擅自以被告名義所簽訂，被告並未
    與原告簽訂系爭合約書，則被告所有系爭帳戶受領原告匯入
    之上開款項，即屬無法律上原因，爰依不當得利之法律關係
    請求被告返還等語。並聲明：(一)被告應給付原告400萬元，
    及自97年12月5日起至清償日止按年息5％計算之利息。(二)願
    供擔保請准宣告假執行。
二、被告則以：
  （一）訴外人鄭雅文於98年2月間，未經被告授權，擅自冒用
        被告名義在臺北市中正紀念堂舉辦「2009台灣電視藝術
        嘉年華活動」（下稱系爭活動），活動結束後，若干配
        合廠商向被告請求給付貨款，被告始查覺鄭雅文涉犯偽
        造文書等犯行，除即刻要求鄭雅文切結負起全部責任外
        ，並提出告訴，系爭活動實係由鄭雅文經營之「ME工作
        室」統籌負責，被告絲毫未曾參與任何活動之籌備及展
        演工作，自應由原告舉證以實其說。況且，鄭雅文與國
        立中正紀念堂管理處簽訂辦理特展合約書，使用之印章
        並非被告之印章，而與系爭合約蓋用之印文相同，可見
        被告確未與國立中正紀念堂管理處簽約。
  （二）系爭活動既係由鄭雅文冒用被告名義所舉辦，兩造間即
        欠缺任何有效之法律關係，則依情理判斷，鄭雅文自不
        至於要求原告將定金400萬元匯入被告得實際掌握之銀
        行帳戶，是原告雖將定金400萬元匯入被告名義開設之
        系爭帳戶內，惟實際上該帳戶並非被告所使用，被告並
        未取得該筆定金，原告訴請被告返還，顯無理由。又原
        告雖主張被告應負表見代理之責任云云，然不當得利屬
        於自然事實中之事件，無適用表見代理之可言，且系爭
        帳戶並非被告實際使用，原告主張被告應負表見代理之
        授權人責任，返還定金400萬元，亦無理由等語置辯。
        並聲明：(一)原告之訴及假執行之聲請均駁回。(二)如受不
        利之判決，願供擔保請准宣告免為假執行。
三、兩造不爭執之事項：
  （一）原告於97年11月27日簽訂系爭合約，並於97年12月5日
        將定金400萬元匯至以被告名義所開設之系爭帳戶內。
  （二）被告業已對訴外人鄭雅文提起刑事偽造文書告訴，原告
        並於臺灣板橋地方法院（下稱板橋地院）檢察署對辛○○、鄭雅文、華明珍提起刑事共同詐欺之告訴。
四、本件之爭點為：原告依不當得利之法律關係，請求被告返還
    定金400萬元及法定遲延利息，有無理由？茲就本院判斷分
    述如下：
  （一）按無法律上之原因而受利益，致他人受損害者，應返還
        其利益，民法第179條定有明文。又所謂受利益致他人
        受損害，必須受利益與受損害之間，有因果關係存在，
        倘僅他方受損害，而一方未受利益，則不當得利仍無由
        成立；主張不當得利請求權之原告，係因自己之行為致
        造成原由其掌控之財產發生主體變動，則因該財產變動
        本於無法律上原因之消極事實舉證困難所生之危險自應
        歸諸原告，始得謂平。是以，原告對不當得利請求權之
        成立要件應負舉證責任，亦即原告必須證明其與被告間
        有給付之關係存在，且被告因其給付而受有利益以及被
        告之受益為無法律上之原因，始能獲得勝訴之判決（最
        高法院48年度臺上字第1555號、58年度臺上字第925號
        、91年度臺上字第1673號裁判意旨參照）。準此而論，
        本件原告主張其與被告間有不當得利之法律關係存在，
        被告否認之，則依法自應由原告就被告無法律上之原因
        而受有利益之事實負舉證責任。
  （二）原告雖主張其於97年11月27日與被告簽訂系爭合約，約
        定雙方合作在中正紀念堂舉辦系爭活動云云，並提出系
        爭合約乙份為證（見板橋地院98年度訴字第1400號卷第
        4 至7頁），惟為被告所否認，觀諸系爭合約「立合約
        書人」欄之記載，甲方為「中華民國台海文貿促進協會
        」、代表人「鄭雅文」，乙方為「連立有限公司」、代
        表人「溫昇樺」，其中甲方「中華民國台海文貿促進協
        會」欄位僅蓋用該協會名義之大章，並未蓋用其法定代
        理人之小章，且該協會之法定代理人即理事長為辛○○
        ，而非鄭雅文乙節，亦有理監事名單在卷可稽（見本院
        卷(一)第13頁），此為原告所不爭執，則被告法定代理人
        辛○○既未於系爭合約上簽名、用印，自難認系爭合約
        之效力及於被告，是以，原告主張系爭活動係由兩造合
        作共同舉辦云云，即難認有據。
  （三）原告復主張其將定金400萬元匯入被告所開設之系爭帳
        戶內，被告無法律上原因受有定金400萬元之利益云云
        ，固據提出系爭帳戶之開戶資料為憑（見本院卷(二)第80
        頁），惟查，據證人戊○○○庭證稱：我曾經擔任永豐
        銀行天母分行理財專員，與鄭雅文是親姐妹，當天鄭雅
        文來分行要以被告名義開戶，並將開戶文件交給我，需
        要蓋大、小印的部分當天完成，被告的大、小印章是鄭
        雅文帶來的，負責人簽名部分是鄭雅文帶回去給客戶簽
        署，開戶申請書上面所載「客戶家中」是我填寫的，這
        份文件不是在分行完成全部的內容，我寫「客戶家中」
        ，是我們之後會再做照會的動作，照會是打電話給辛○○確認是否收到存摺，但是電話不是我打的，我沒有打
        電話給辛○○確認是否本人親簽，客戶基本資料上面填
        聯絡人為鄭雅文，如果銀行找不到辛○○，就會找鄭雅
        文等語（見本院卷(二)第31頁背面、第32頁），證人即永
        豐銀行照會人員丁○○○稱：照會時不會問對方的年籍
        資料，我無法確定接電話的是辛○○等語（見本院卷(二)
        第152頁背面），參以系爭帳戶存摺之交付方式，係由
        證人戊○○○出親送客戶，此有永豐銀行天母分行99年
        3 月16日永豐銀天母分行（099）字第00004號函暨所附
        受理客戶執行指定交易控管登記簿、客戶簽收單等件可
        佐（見本院卷(二)第39至41頁），且證人戊○○○證稱其
        於開戶過程並未接觸過被告法定代理人辛○○等語（見
        本院卷(二)第32頁），而原告對於系爭帳戶開戶資料上「
        辛○○」之簽名與被告法定代理人辛○○所為之親筆簽
        名不相符合一情，亦無爭執（見本院卷(二)第98頁），足
        見系爭帳戶係由訴外人鄭雅文透過其當時任職於永豐銀
        行天母分行之妹妹即證人戊○○○以被告名義所開設，
        開戶資料上「辛○○」之簽名並非辛○○本人親自所為
        ，證人戊○○○未親自照會辛○○，亦未將系爭帳戶之
        存摺交予辛○○，自難認系爭帳戶為被告所開設。
  （四）又原告主張系爭帳戶係由被告所支配使用云云，然查，
        依系爭帳戶之交易明細及交易傳票所示（見本院卷(一)第
        30 頁、卷(二)第63至69頁），原告於97年12月5日匯入定
        金400萬元後，隨即遭鄭雅文於同日及同年12月8日陸續
        領取22萬5000元、56萬3000元、6萬9393元、2萬元、2
        萬元、24萬3700元、285萬7907元，並由乙○○○被告
        名義匯款至鄭雅文、庚○○○伍潔芳、彭麗文、王瀅晴
        、王榮藩、林俊瑋等人帳戶內，據證人乙○○○稱：我
        從97年12月1日到98年3月31日在協會擔任會計，97年12
        月5日鄭雅文拿協會的永豐銀行存摺叫我匯款，因為大
        小章是庚○○○管，所以我與庚○○○起去銀行把款項
        匯給大家，存摺及大小章都是鄭雅文交付的，後來鄭雅
        文趕我們離開協會前，要求我們將大、小章及存摺交還
        ，匯款的名義是薪資，這些收款人是協會的員工，有的
        是代墊款，鄭雅文叫我代墊，代墊的名目是鄭雅文招待
        大陸人士來台的尾款，我們對外的名義都是用協會，系
        爭帳戶於97年12月8日匯200多萬元到鄭雅文西松分行的
        個人帳戶，也是我去辦的，因為鄭雅文說怕己○○○私
        下凍結這個帳戶，所以鄭雅文要提出放入他個人帳戶等
        語（見本院卷(二)第154頁背面至第157頁），證人庚○○○稱：我從97年10月1日到98年3月、4月間擔任協會內
        務行政，乙○○○職後有一次要提款，鄭雅文才交給我
        協會大小章，小章是鄭雅文的名字，他說財務章是用他
        的名字，97年12月5日以協會名義匯款8萬9539元給我，
        這是鄭雅文叫我先代墊的款項，代墊的項目是協會的雜
        支、旅費開銷，裡面有包含鄭雅文到大陸洽談嘉年華會
        的機票費，還有去福州洽談電影節的旅費，協會修水管
        、馬桶、影印紙的費用等語（見本院卷(二)第153、154、
        157、158頁），佐以鄭雅文於98年4月間出具切結書載
        明：「我鄭雅文以中華民國台海文貿促進協會在外所執
        行之任何業務，純屬個人行為，與本會無關，特此立據
        為證」（見板橋地院98年度1400號卷第30頁），顯見系
        爭帳戶係鄭雅文以被告名義開設及支配使用，且原告匯
        入系爭帳戶內之定金400萬元亦係由鄭雅文指示證人乙○○○庚○○○取後供個人用途，或轉至鄭雅文之帳戶
        內，故被告並無受有利益可言。
  （五）原告另主張鄭雅文擔任被告之理事，縱其未經被告授權
        開立系爭帳戶，被告亦應負授權開戶之表見代理責任云
        云，惟民法所規定之表見代理，必須本人就某種法律行
        為確有表見之事實，足使第三人就該法律行為信該他人
        有代理權存在，始屬相當，查系爭帳戶之開戶文件上「
        辛○○」之簽名既非真正，且原告復未證明其上所蓋用
        「中華民國台海文貿促進協會」之大小章係被告所交付
        ，亦未提出被告曾授權鄭雅文開戶之文件，即難認被告
        有何授與代理權之表見事實，又鄭雅文並未表明代理之
        意旨，亦難認被告有何知鄭雅文表示為其代理人而不為
        反對表示之情事，核與表見代理之要件不符，況原告匯
        入系爭帳戶內之定金400萬元並非被告領取，被告並未
        受有利益，已如前述，則縱認被告應就鄭雅文開立系爭
        帳戶之行為負授權人責任，被告既未受有利益，原告亦
        不得依不當得利之規定請求被告返還。至原告聲請將系
        爭帳戶開戶文件上「辛○○」簽名及「中華民國台海文
        貿促進協會」大小章印文送鑑定真偽部分，因原告已不
        爭執其上「辛○○」簽名與本人親簽之筆跡不符，且系
        爭帳戶為訴外人鄭雅文所支配使用，原告匯入之定金40
        0萬元，亦係由訴外人鄭雅文指示證人乙○○○庚○○○領供個人用途或轉至鄭雅文個人之帳戶內，難認被告
        受有利益，核與不當得利之構成要件不符，業如前述，
        則原告上開聲請即無必要，附此敘明。
五、綜上所述，原告所提出之證據均不足以證明被告受有定金40
    0萬元利益之事實，從而，原告依不當得利之法律關係，請
    求被告給付400萬元及自97年12月5日起至清償日止，按年息
    5％計算之法定遲延利息，為無理由，應予駁回。又原告之
    訴既經駁回，其假執行之聲請，亦失所附麗，應併予駁回。
六、本件事證已臻明確，兩造其餘攻擊防禦方法及所提證據，核
    與本件判決結果不生影響，爰不另一一論述，附此敘明。
七、據上論結，本件原告之訴為無理由，依民事訴訟法第78條，
    判決如主文。
中    華    民    國    99    年    8     月    6     日
                  民事第二庭    法  官  鍾素鳳
以上正本係照原本作成。
如對本判決上訴，須於判決送達後20日內向本院提出上訴狀。如
委任律師提起上訴者，應一併繳納上訴審裁判費。
中    華    民    國    99    年    8     月    6     日
                                書記官  林玗倩

司法院資訊處製作；財團法人民間司法改革基金會備份。
